【裁判字號】    97,小上,38
【裁判日期】    970428
【裁判案由】    清償債務
【裁判全文】
臺灣板橋地方法院民事判決              97年度小上字第38號
上  訴  人  乙○○
被上訴人    新光商業銀行股份有限公司
法定代理人  甲○○
上列當事人間請求清償債務事件，上訴人對於中華民國
97年3 月7 日本院三重簡易庭97年度重小字第160 號第一審判決
提起上訴，本院判決如下：
    主  文
上訴駁回。
第二審訴訟費用新臺幣壹仟伍佰元由上訴人負擔。
    事實及理由
一、程序方面：
    按對於小額程序之第一審裁判之上訴，非以其為違法法令為
    理由，不得為之，又小額訴訟程序之上訴狀內應記載上訴理
    由，並表明：一、原判決所違背之法令及其具體內容；二、
    依訴訟資料可認為原判決有違背法令之具體事實，民事訴訟
    法第436 條之24、第436 條之25分別定有明文。本件上訴人
    提起上訴，以：原判決違反消費者保護法第12條及銀行法第
    45條之1 等語。核其上訴理由，既以原判決違背上開2 法律
    條文等語，堪認其對於原第一審小額判決違背法令之情事，
    已有具體之指摘，是上訴人提起本件上訴，應認為已具備合
    法要件，合先敘明。
二、被上訴人於原審起訴主張：上訴人於民國94年間向訴外人階
    梯股份有限公司（下稱階梯公司）簽訂申請書（下稱系爭借
    款申請書）購買商品，並向被上訴人申貸新臺幣（下同）46
    ,305 元 （下稱系爭借款），約定分35期清償，借款期間自
    94年8 月7 日起至97年6 月1 日止，每月清償1,323 元，詎
    上訴人自96年2 月1 日起即未依約償還，爰依消費借貸之法
    律關係，請求上訴人如數給付並法定遲延利息（被上訴人於
    原審聲明：上訴人應給付被上訴人22,491元及自96年2 月2
    日起至清償日止，按年息20% 計算之利息。原審判決上訴人
    敗訴，上訴人聲明不服提起上訴。）。
三、上訴人於原審以：伊向訴外人階梯公司購買網路教學產品，
    惟伊已於95年8 月14日即提出退貨申請，伊退貨後即未再支
    付被上訴人系爭借款等語，資為抗辯。併為上訴聲明：(一)原
    判決廢棄。(二)被上訴人在第一審之訴駁回。
四、上訴人與被上訴人間系爭借款申請書未違反消費者保護法第
    第12條：
  (一)被上訴人主張上訴人於94年8 月間向階梯公司購買商品，並
    向被上訴人借款46,305元之系爭款項，約定分35期清償，借
    款期間自94年8 月7 日起至97年6 月1 日止，每月清償1,32
    3 元，嗣上訴人自96年2 月1 日起即未依約償還，另上訴人
    抗辯其於95年8 月14日即向階梯公司退貨等事實，業據被上
    訴人提出申請表影本1 件、客戶餘額查詢明細表影本1 件（
    見原審卷第6 、7 頁）為證，並有上訴人提出之統一發票2
    紙、退貨單影本1 件在卷足按（見原審卷第19、20頁），復
    為兩造所不爭執，自堪採信為真實。
  (二)上訴人主張其與被上訴人間系爭借款申請書違反消費者保護
    法第12條之規定，應屬無效等語。
  (三)按企業經營者在定型化契約中所用之條款，違反誠信原則，
    對消費者顯失公平者，無效；又定型化契約條款有下列情形
    之一者，推定其顯失公平：一、違反平等互惠原則者。二、
    條款與其所排除不予適用之任意規定之立法意旨顯相矛盾者
    。三、契約之主要權利義務，因受條款之限制，致契約之目
    的難以達成者。消費者保護法第第12條固有明文。
  (四)上訴人向訴外人階梯公司買受網路教學商品，並由上訴人與
    被上訴人簽訂系爭借款申請書，向被上訴人借用46,305元，
    由被上訴人直接給付予階梯公司作為上訴人清償其與階梯公
    司網路教學商品契約所負之債務，故上訴人與被上訴人間係
    成立消費借貸契約及委任契約，由上訴人向被上訴人借用系
    爭借款，並指示被上訴人直接將系爭借款申請書貸得之款項
    給付予階梯公司，作為被上訴人交付系爭借款之方法，故系
    爭借款申請書存在於上訴人及被上訴人間，另上訴人與階梯
    公司間另成立電信商品契約。上訴人與誠泰銀行間之契約關
    係，及上訴人與階梯公司間之契約關係，性質上均屬債權契
    約，且當事人並不相同，上訴人自不得以基於其與階梯公司
    間契約所生之抗辯事由，或階梯公司與被上訴人間之契約關
    係所生抗辯事由，對抗被上訴人。
  (五)上訴人向階梯公司購買網路商品，本有全部清償因該契約所
    生金錢債務之義務，上訴人因與被上訴人間之系爭借款申請
    書，而得延後給付其對階梯公司之債務，而被上訴人本非上
    訴人與階梯公司間網路商品契約之當事人，本即毋庸就上訴
    人與其特約商店階梯公司間之法律關係負任何責任，故上訴
    人與被上訴人間之系爭借款申請書第13條約定被上訴人對消
    費者與其特約商店之法律關係，不負任何責任，並無違反互
    惠原則或誠信原則可言，亦無顯失公平之情形，上訴人主張
    系爭借款申請書約定違反消費者保護法第12條之平等互惠原
    則及誠信原則，且應為有利消費者之解釋云云，洵屬無據。
  (六)基上，系爭貸款合約並無違反消費者保護法第12條。
五、原審判決亦無違反銀行法第45條之1之規定：
    按銀行應建立內部控制及稽核制度；其目的、原則、政策、
    作業程序、內部稽核人員應具備之資格條件、委託會計師辦
    理內部控制查核之範圍及其他應遵行事項之辦法，由主管機
    關定之。銀行對資產品質之評估、損失準備之提列、逾期放
    款催收款之清理及呆帳之轉銷，應建立內部處理制度及程序
    ；其辦法，由主管機關定之。銀行作業委託他人處理者，其
    對委託事項範圍、客戶權益保障、風險管理及內部控制原則
    ，應訂定內部作業制度及程序；其辦法，由主管機關定之，
    銀行法第45條之1 固有明文。惟查本件被上訴人請求上訴人
    清償借款事件，與被上訴人內部之控制及稽核制度尚屬無涉
    ，自難認原判決有何違反銀行法第45條之1 之情形，上訴人
    指原審判決違反銀行法第45條之1，洵屬無據。
六、綜上所述，系爭借款申請書未違反消費者保護法第12條，原
    審判決亦無違反銀行法第45條之1 之情形。從而，被上訴人
    依消費借貸之法律關係，請求上訴人給付22,491元，及自96
    年2 月2 日起至清償日止，按年息20% 計算之約定遲延利息
    ，為有理由。原審基此為上訴人敗訴之判決，於法洵無違誤
    。上訴意旨仍執前詞，指摘原判決不當，求予廢棄改判，為
    無理由，且依上訴意旨已足認上訴為無理由，爰不經言詞辯
    論，逕予駁回其上訴。
七、本件第二審訴訟費用應依民事訴訟法第436 條之19條第1 項
    確定其數額為1,500 元，應由上訴人負擔。
八、依民事訴訟法第436 條之32第1 項、第2 項、第436 條之29
    條第2 款、第449 條第1 項、第95條、第78條、第436 條之
    19第1 項，判決如主文。
中    華    民    國    97    年    4     月    28    日
                  民事第一庭    審判長法  官  李世貴
                                      法  官  黃信滿
                                      法  官  周舒雁
以上正本係照原本作成
中    華    民    國    97    年    4     月    28    日
                                  書記官  許慧貞


司法院資訊處製作；財團法人民間司法改革基金會備份。
